---
title: "aula_3_atv1"
author: "Gabriela L. Borges"
date: "10/23/2019"
output: html_document
---
# Introdução ao R - Manipulação de dados

Essa seção contém as atividades que serão utilizadas durante a aula 1 de introdução ao R.

O objetivo é que o aluno seja capaz de:
1. Importar banco de dados usando R base
2. Importar banco de dados usando tidyverse
3. Manipulação de dados com dplyr
4. O operador pipe 
5. Fazer agregações dos dados
6. Utilizar o pacote esquisse para fazer gráficos
7. Fazer merge de tabelas

## Abrindo as bases de dados 

Utilize o chunk de código abaixo para importar os pacotes que utilizaremos e abrir as bases de dados do SIM BA e de Brazil cities.
```{r}
library(readr)

my_df <- read_csv("data/SIM/BA/extracao_sim2017_2019_10_13.csv")
my_df_cities <- read_csv("data/BRAZIL_CITIES_poly.csv")
```

## Trabalhando com Tibbles

Os tibbles são versões preguiçosas dos dataframes que mantém tudo que é bom dos data frames, remove tudo ruim e acrescenta novos métodos. Importar os dados usando as bibliotecas +readr+, +readxl+ e +haven+ já trazem os dados em formato tibble.
```{r}
## FAÇA VOCÊ: Verifique quais as classes das bases my_df e my_df_cities
class(my_df)
class(my_df_cities)
my_df
```

Os processos de arrumação de dados são conhecidos como data tidying. Um dataframe é considerado tidy se:
1. Cada linha representa uma observação
2. Cada coluna representa uma variável
Utilizaremos os pacotes dplyr e tidyr para fazer as etapas de data tidying.p

```{r}
## Já instalou os pacotes dplyr e tidyr? Já chamou os pacotes?
library(dplyr)
```

90% do seu tempo gasto deixando seus dados em formato analítico são resolvidos com as funções	mutate(), select(), filter(), arrange(), groub_by(), summarise(). Os outros 10% vão ser gastos usando o pacote tidyr.

A função filter() filtra linhas utilizando uma comparação lógica. Para fazer várias comparações use os operadores & e |.
```{r}
my_df$CID3dig <- substr(my_df$CAUSABAS, start = 1, stop = 3)

glimpse(my_df)

# R base
query <- my_df$CID3dig == 'A15' 
obitos_tb <- my_df[query, ] 


# Dplyr
obitos_tb <- filter(my_df, CID3dig == 'A15')

## FAÇA VOCÊ: O que acontece se você tentar fazer o filtro usando a versão do R base sem referenciar o nome do banco antes de dizer a variável (my_df$CID3dig -- CID3dig)
CID3dig == 'A15' 

## FAÇA VOCÊ: Filtre o banco de dados my_df_cities para conter os dados referente aos municípios da BAHIA. Guarde o resultado no objeto my_df_cities_Ba
my_df_cities_ba <- filter(my_df_cities, STATE == "BA")

```


Você pode usar o operador %in% para criar filtros em uma mesma variável com mais de um valor e os operadores & ou | unir comparações lógicas feitas com outras variáveis.
```{r}
# Usando operador %in%
obitos_tb <- filter(my_df, CID3dig %in% c('A15', 'A16', 'A17', 'A18', 'A19'))

# Usando operAdor & e |
filter(my_df, CID3dig == 'A15', SEXO == "Feminino")
```

Você pode usar qualquer função que retorne lógicos para fazer filtros.

```{r}
library(stringr)

obitos_tb <- filter(my_df, str_detect(CID3dig, 'A1'))
```

A função select() seleciona colunas. É possível utilizar nomes, índices e intervalos de variáveis para selecionar variáveis.

```{r}
# R base
new_df <- my_df[c('RACACOR', 'ESTCIV')]

# Dplyr
new_df <- select(my_df, RACACOR, ESTCIV)
```

O dplyr contém funções que auxiliam a seleção de variáveis tais como start_with, ends_with e contais().
```{r}
# Selecionando as variáveis com nome inicializados em linha e numero da DO
select(my_df, starts_with("linha"), NUMERODO)

## FAÇA VOCÊ: Selecione do banco my_df_cities_Ba as colunas referentes aos dados do IBGE, e a coluna com o nome da cidade. Guarde o resultado em df_cities_Ba
df_cities_ba <- select(my_df_cities_ba, starts_with("IBGE"), CITY) 

```

A função arrange() ordena as linhas. A função desc pode ser utilizada para gerar uma ordem decrescente.

```{r}
# R Base
ordem <- order(my_df$IDADEanos)
new_df <- my_df[ordem, ]

# Dplyr
my_df <- arrange(my_df, desc(IDADEanos))

## FAÇA VOCÊ: Ordene o banco de dados de cidades pela variável referente ao número de pessoas daquela cidade de acordo com o CENSO de 2010. Guarde o resultado no objeto my_df_cities_Ba e abre a base usando o auxiliador do enviroment para ver as cidades mais populosas da Bahia.
arrange(my_df_cities_ba, desc(IBGE_RES_POP))

```

A função mutate() cria ou altera colunas. Novas variáveis precisam ter o mesmo número de linhas da base original.
```{r}
# R base
my_df$CID3dig <- substr(my_df$CAUSABAS, start = 1, stop = 3)

# Dplyr
my_df <- mutate(my_df, CID3dig = substr(CAUSABAS, start = 1, stop = 3))

## FAÇA VOCÊ: Crie uma variável em my_df_cities_Ba com o percentual de pessoas que vivem na área urbana. IBGE_RES_POP - numero de pessoa q moram na cidade e IBGE_POP - numero de pessoas q moram na area urbana
my_df_cities_ba <- mutate(my_df_cities_ba,
  percent_urb = IBGE_POP/IBGE_RES_POP*100,
  percent_urb = round(percent_urb, 4)
                          )
colnames(my_df_cities_ba)
```

Dentro de uma mesma função de mutate() você pode criar/alterar múltiplas colunas. Você pode usar colunas recém criadas para construir outras colunas.
```{r}
my_df <- mutate(my_df, 
      ind_menor15anos = IDADEanos <= 15,
      ind_tuberculosis = str_detect(CID3dig, 'A1'),
      tub_menor15 = ind_menor15anos == T & ind_tuberculosis == T
    )
```

A função summarise() sumariza os dados. Aplica uma função qualquer às variáveis e retorna um vetor de tamanho 1.
```{r}
# R Base - Fica pros curiosos

my_df1 <- filter(my_df, SEXO == "Feminino")
summarise(my_df1, 
      n_obs = n(),
      qtd_mun = n_distinct(CODMUNRES),
      idade_media = mean(IDADEanos, na.rm = T)
    )

# Dplyr
new_df <- mutate(my_df, idadeAux = ifelse(SEXO == "Feminino", IDADEanos, NA))

new_df <- summarise(new_df, 
      n_obs = n(),
      qtd_mun = n_distinct(CODMUNRES),
      idade_media_mulheres = mean(idadeAux, na.rm = T)
    )
write_csv(new_df, "")

## FAÇA VOCÊ: Porque o calculo da média de Idade retornou NA? Faça um filtro em my_df para verificar se existe algum NA na variável IDADEanos (Dica = Utilize a função is.na). Em seguida olhe o help da função mean e encontre o argumento da função para ignorar os NA's na hora do cálculo.


## FAÇA VOCÊ: Utilize a função summarise para contar quantas pessoas no total tem na Bahia de acordo com o Censo de 2010. 

```

## O operador pipe

O pipe usa o valor resultante da expressão do lado esquerdo como primeiro argumento da função do lado direito. O operador pipe é uma função do pacote magrittr. Aperte as teclas <ctrl> + <shift> + <M> como shortcut para construir o pipe.

```{r}
# Mundo sem pipe
x <- c(1, 2, 3, 4)
sqrt(sum(x))

# Mundo com pipe
x <- c(1, 2, 3, 4)
x %>% sum() %>% sqrt()
```

O pipe pode ser utilizado em conjunto com o pacote dplyr para construir pipelines de manipulação de dados.

```{r}
# Mundo sem pipe
my_df <- mutate(my_df, CID3dig = substr(CAUSABAS, start = 1, end = 3))

obitos_tb <- filter(my_df, CID3dig == 'A15')

new_df <- select(obitos_tb, RACA, ESTCIV, IDADEanos)

new_df <- arrange(new_df , desc(IDADEanos))

# Mundo com pipe
obitos_tb <- my_df %>% 
    mutate(CID3dig = substr(CAUSABAS, start = 1, stop = 3)) %>%
    filter(CID3dig == 'A15') %>%
    select(RACACOR, ESTCIV, IDADEanos) %>%
    arrange(desc(IDADEanos))

## FAÇA VOCÊ: Construa um pipeline usando o pipe para refazer o seu banco de dados my_df_cities_Ba. Você primeiro filtrou os municípios do estado da Bahia, selecionou as colunas com os dados do IBGE e o nome da cidade, ordenou pela população da Bahia, criou uma coluna com o percentual de pessoas que vivem na área urbana.

df_cities_ba <- my_df_cities %>% 
  filter(STATE == 'BA') %>% 
  select(CITY, starts_with("IBGE")) %>% 
  arrange(desc(IBGE_RES_POP)) %>% 
  mutate(percentual_urb = 100*IBGE_POP/IBGE_RES_POP)

df_cities_ba %>% glimpse()

```

## De volta a manipulação de tibbles

A função group_by() agrupa os dados. O group_by recebe um tibble e transforma ele em um tbl agrupado (não altera seu número de linhas ou colunas)
```{r}
# Sem o pipe
group_by(my_df, CODMUNRES)

# Com o pipe
my_df %>% group_by(CODMUNRES)

# Veja que o número de linha do tibble resultante não é alterado com apenas o group_by()
my_df %>% group_by(CODMUNRES) %>% nrow()
```

As operações feitas no tibble após um group_by() serão feitos por grupo. A função group_by é geralmente utilizada junto com a função summarise() ou mutate(). Summarise após um group_by() reduz o tamanho da base original para o número de valores distintos da variável de agrupamento.

```{r}
obitos_agregados <- my_df %>%
    group_by(CODMUNRES) %>% # Cálculos a partir daqui serão feitos por obs no msm mun
    summarise(
      n_obitos = n(),
      n_obitos_tb = sum(ind_tuberculosis == T)
    ) # Utilize a função summarise para reduzir a dimensionalidade da base de dados

## FAÇA VOCÊ: Agrupe os dados de my_df_cities pela variável STATE, em seguida summarise o resultado para retornar o número de pessoas TOTAL em cada estado (IBGE_RES_POP) e o número de pessoas da Área urbana em cada estado (IBGE_POP).
tbl_group <- my_df_cities %>% 
  group_by(STATE) %>% 
  summarise(
    num_pessoas_total = sum(IBGE_RES_POP, na.rm = T),
    num_pessoas_urbana = sum(IBGE_POP, na.rm = T)
  ) %>% 
  mutate(prop = num_pessoas_urbana/num_pessoas_total)
write_csv(tbl_group, "data/obitos-estados.csv")

```

Mutate após um group_by() mantém a base do tamanho original mas faz os cálculos levando em consideração a variável de agrupamento.