---
title: "Aula 0 - Primeiros passos no R"
author: "Gabriela L. Borges"
date: "10/1/2019"
output: html_document
---

# Sobre o R Markdown

Esse é um documento Rmarkdown. Markdown é uma sintaxe simples de formatação para HTML, PDF e documentos Words. Os textos encapsulados por três crases (`) são códigos em R. Os textos fora dessa área são textos do Markdown. Para mais detalhes em como utilizar o R Markdown veja <http://rmarkdown.rstudio.com>.

Quando você clica no botão **Knit** um documento será gerado contendo os textos escritos em Markdown e os outputs dos códigos em R. Um novo chunk de códigos em R pode ser criado através do atalho do teclado Ctrl + Alt + i.

Você pode adicionar códigos em R assim:

```{r}
plot(cars)
```

# Introdução ao R - Primeiros passos no R

Essa seção contém as atividades que serão utilizadas durante a aula 0 de introdução ao R.

O objetivo é que o aluno seja capaz de:
1. Diferenciar o objetivo de cada painél do Rstudio
2. Utilizar funções básicas do R
3. Utilizar o R como calculadora
4. Fazer atribuição de variáveis
5. Diferenciar entre os tipos de dados do R
6. Utilizar o R para fazer comparações lógicas.
7. Entender a hierárquia de coerção de tipagens do R
8. Manipular as tipagem do R.

## Comandos básicos

```{r}
# A função **demo()** mostra alguns exemplos de aplicações de um determinado pacote.
demo(graphics)

# A função **help()** serve pra você saber como usar uma função específica.
help(mean)

# A função **ls()** lista os objetos que estão guardados no enviroment.
ls()

# A função **rm()** serve pra você excluir um objeto específico do enviroment do R.
rm(list = ls()) # Excluindo  tudo.

# A função q() é utilizada para finalizar a sessão do R.
q()
```



## R como calculadora

Os comandos abaixo podem ser utilizados para utilizar o R como calculadora:
```{r}
# adição
1 + 1

# subtração
4 - 2

# multiplicação
2 * 3

# divisão
5 / 3

# potência
4 ^ 2

### PRA vOcê: Calcule o modulo entre 154 e 4 (Faça você)


### PRA vOcê: Calcule a parte inteira da divisão entre 5 e 2 (Dica: operador %/%)


```

Algumas outras funções para fazer cálculos no R são as funções sqrt() para calcular a raiz quadrada de um número, log() para calcular o logaritmo de um número e exp() para calcular a exponencial de um número. 
```{r}
# Raiz quadrada
5 ^ (1/2)
sqrt(5)

### PRA vOcê: Calcule o logaritmo de 0.35


### PRA vOcê: Calcule o exponencial de -0.75


```

Os comandos abaixo podem ser utilizados para fazer comparações logicas no R:
```{r}
# Igual a
1 == 1

# Diferente de
4 != 2

# Maior que
2 > 3

# Maior igual a 
5 >= 3

### PRA vOcê: Verifique se 5 é menor que 8 (Faça você)


### PRA vOcê: Verifique se 7.99 é menor igual que 8.


```

### Exercícios:

1. Qual o resultado da divisão de 1 por 0 no R? e de -1 por 0?
```{r}

```

2. Qual o resultado da multiplicação de 1 por Inf no R? e a multiplicação entre 0 e Inf? 
```{r}

```

3. Qual o resultado da raiz quadrada de um número negativo (ex: -5)? e qual o resultado do logaritmo de um número negativo? 
```{r}

```

4. Calcule o valor do número de ouro no R (veja a formula em: <https://www.significados.com.br/numero-de-ouro/>)
```{r}

```

5. Sem rodar o código, calcule o que a expressão 5 + 3 * 10 %/% 3 == 15 vai resultar no R. Em seguida, apenas utilizando parênteses, faço a expressão retornar o valore contrário (i.e., se originariamente for TRUE, faça retornar FALSE).
```{r}

```

## Atribuição de variável

Um conceito básico de programação é chamado de variável. A variável permite que você guarde um valor (ex. 4) ou um objeto (ex. um dataframe) no R. Você pode usar o nome da variável para acessar o valor/objeto guardado dentro da variável.
```{r}
# Guarde o valor 42 em my_var
my_var <- 42

# Print o valor da variável my_var 
my_var

### PRA vOcê: Guarde o valor 5 a variável my_apples e depois print o resultado de my_apples
my_apples <-

### PRA vOcê: Guarde o valor 6 a variável my_oranges e depois print o resultado de my_oranges
my_oranges <- 

### PRA vOcê: Guarde o valor da soma entre my_apples e my_oranges na variável my_fruit
my_fruit <-
```

Se você utilizar o nome de uma variável criada para guardar um outro valor ou objeto, o valor da variável vai ser substituído.
```{r}
### PRA vOcê: Substitua o valor de my_apples para 9
my_apples <-

### PRA vOcê: Print o valor de my_apples
```

O R case sensive, isto é, o R diferencia entre letras maiúsculas e letras minúsculas. Se você criar uma variável (ex. my_apples) e tentar acessar o valor dessa variável com o nome diferente (ex. My_apples) o R pode retornar um erro ou retornar o valor incorreto.
```{r}
# Printando o resultado de my_apples com o R na escrita do nome da variável
MY_apples

### PRA vOcê: Conserte o R acima corrigindo o nome da variável 
```

### Exercícios:
(Ps: Utilize o atalho Ctrl + Alt + i para construir um novo chunck de códigos em R)

1. Guarde o valor 1 na variável num1 e o valor 0 na variável num2. Qual o resultado da divisão de num1 por num2 no R? e de -num1 por num2? 
```{r}

```

2. Guarde o valor 1 na variável num1 e o valor Inf na variável num2. Sem fazer contas, qual o resultado da multiplicação de num1 por num2 no R?  

3. Guarde o valor 1 na variável num1 e o valor Inf na variável num2. Qual o resultado da raiz quadrada de um número negativo (ex: -5)? e qual o resultado do logaritmo de um número negativo? 

4. Calcule o valor do número de ouro no R e guarde no objeto num_ouro.

5. Guarde o valor -num_ouro na variável num_outro. No final, qual o resultado estará guardado nessa variável?

## Tipos básicos de dados

Para cada tipo de dado, existem operações permitidas e não permitidas. Veja o exemplo a seguir em que construímos uma variável númerica e outra variável character e tentamos fazer a soma:
```{r}
# Guarde o valor 5 na variável my_apples
my_apples <- 5

# Guarde o valor "six" na variável my_oranges
my_oranges <- "six"

# Crie a variável my_fruit e print o resultado
my_fruit <- my_apples + my_oranges 
my_fruit
```

No R existem quatro principais tipos de dados (5 na verdade): são os dados **double**, **integer**, **logical** e **character**. Veja que as aspas indicam que "some text" é um caracter. Além disso o script do Rstudio diferencia a cor dos tipos de dados **character** e **logical**.
```{r}
# Um double
my_numeric <- 45.2

# Um inteiro
my_integer <- 4L

# Um caracter
my_character <- "some text" 

# Um lógico
my_logical <- FALSE
```

Os tipos **double** e **integer** são utilizados para guardar números e quantidade. O tipo double é um valor númerica contínuo enquanto o integer é utilizado para númericos discretos.
```{r}
# A double
my_double <- 25

### PRA VOCÊ: Guarde o valor 25 na variável my_integer (Garanta que esse valor seja um inteiro)
my_integer <- 
```

O tipo **character** é utilizado para representar uma sequência de caracteres. As aspas duplas ("") ou aspas simples ('')  indicam que o valor da variável é um character. É importante utilizar o mesmo tipo de aspas no início e final da string. 
```{r}
### PRA VOCÊ: Guarde o seu nome na variável my_name utilizando aspas duplas.
my_name <- 

### PRA VOCÊ: Guarde o seu sobrenome na variável my_last_name utilizando aspas simples
my_last_name <- 
```

Além disso, se você digitar um comando incompleto (eg. Não fechar aspas, não fechar parenteses, ...) e apertar Ctrl + Enter, o R mostrará um +, o que não tem nada a ver com somar alguma coisa. Isso significa que o R está esperando que você complete o seu comando. Termine o seu comando ou aperte Esc para recomeçar. Veja o exemplo abaixo e finalize o código.
```{r}
my_name <- 'Gabriela
```

O tipo **logical** só pode assumir dois valores: TRUE ou FALSE. Geralmente dados lógicos são resultados de comparações lógicas.
```{r}
### PRA VOCÊ: Guarde o valor FALSE na variável my_false utilizando as abreviações.
my_false <- 

### PRA VOCÊ: Guarde o valor TRUE na variável my_true utilizando as abreviações.
my_true <- T
```

As funções **class** e **typeof** podem ser usadas para identificar qual o tipo/classe de dados de uma variável ou valor (Veja que essas funções retornam um character).
```{r}
# Utilizando a função class
class(my_true)

# Utilizando a função typeof
typeof(my_true)
```

Você pode usar as funções da classe **is.<class>** pra verificar se um objeto ou variável é de uma determinada class (Veja que essas funções retornam um logical)
```{r}
# Utilizando a função is.numeric()
is.numeric(my_true)

# Utilizando a função is.logical()
is.logical(my_true)
```

Você pode usar as funções da classe **as.<class>** pra TRANSFORMAR a tipagem de um objeto ou variável para uma outra determinada class. A coerção de dados para uma nova tipagem se baseia nas regras de coerção de dados do R.
```{r}
# Utilizando a função as.numeric()
my_number <- as.numeric(my_true)
my_number

# Utilizando a função as.character()
my_character <- as.character(my_true)
my_character
```

### Exercícios:
(Ps: Utilize o atalho Ctrl + Alt + i para construir um novo chunck de códigos em R)

1. Guarde o valor 25.0L na variável my_integer e printe o seu valor. Por que apareceu uma mensagem de warning? Qual o tipo de dados resultante?
```{r}

```

2. Guarde o valor 25.7L na variável my_double e printe o seu valor. Por que apareceu uma mensagem de warning? Qual o tipo de dados resultante?

3. Guarde o valor "FALSE" na variável my_variable. Qual o tipo de dados de my_variable?

4. Calcule o valor do número de ouro no R e guarde no objeto num_ouro. Utilize a função as.logical pra transformar a variável num_ouro em logico e guarde seu resultado na variável my_evaluation. Printe o resultado de my_evaluation.

5. Guarde o valor "some text" na variável my_text. Utilize a função as.logical pra transformar as variáveis my_text e my_variable (da questão 3) em valor lógico. Guarde o resultados das alterações nas variável my_eva_text e my_eva_var. Printe os valores resultantes das alterações.








## Estrutura de dados 

### Vetores

Os vetores no R são os objetos mais simples que podem guardar objetos atômicos (Vistos na seção anterior).
```{r}
# Guarde os valores 25, 32 e 21 no vetor my_numeric_vector
my_numeric_vector <- c(25, 32, 21)

### PRA vOcê: Guarde os characters mangas, bananas e uvas no vetor my_character_vector
my_character_vector <- 
```

O vetor tem sempre a mesma classe dos objetos que guarda, e consequentemente herda as operações possíveis e não possíveis de sua classe.
```{r}
# Veja a classe do vetor my_numeric_vector
class(my_numeric_vector)

# Veja a classe do vetor my_character_vector
class(my_character_vector)
```

O R case sensive, isto é, o R diferencia entre letras maiúsculas e letras minúsculas. Se você criar uma variável (ex. my_apples) e tentar acessar o valor dessa variável com o nome diferente (ex. My_apples) o R pode retornar um erro ou retornar o valor incorreto.
```{r}
# Printando o resultado de my_apples com o R na escrita do nome da variável
MY_apples

### PRA vOcê: Conserte o R acima corrigindo o nome da variável 
```

### Exercícios:
(Ps: Utilize o atalho Ctrl + Alt + i para construir um novo chunck de códigos em R)

1. Guarde o valor 1 na variável num1 e o valor 0 na variável num2. Qual o resultado da divisão de num1 por num2 no R? e de -num1 por num2? 
```{r}

```

2. Guarde o valor 1 na variável num1 e o valor Inf na variável num2. Sem fazer contas, qual o resultado da multiplicação de num1 por num2 no R?  

3. Guarde o valor 1 na variável num1 e o valor Inf na variável num2. Qual o resultado da raiz quadrada de um número negativo (ex: -5)? e qual o resultado do logaritmo de um número negativo? 

4. Calcule o valor do número de ouro no R e guarde no objeto num_ouro.

5. Guarde o valor -num_ouro na variável num_outro. No final, qual o resultado estará guardado nessa variável?
